臺灣高等法院民事判決
110年度重上字第581號
上  訴  人  劉詠涵  
            彭睿逸即彭佶鴻
共      同
訴訟代理人  陳恩民律師
            魏翠亭律師
            許育齊律師
被  上訴人  祭祀公業法人彭會忠公嘗籌備會
法定代理人  彭煊進  
訴訟代理人  張馨月律師
上列當事人間請求返還補償款事件，上訴人對於中華民國110年5
月28日臺灣新竹地方法院109年度重訴字第110號第一審判決提起
上訴，本院於111年3月15日言詞辯論終結，判決如下：
    主      文
原判決關於命上訴人給付部分，及該部分假執行之宣告，暨訴訟
費用之裁判均廢棄。
上開廢棄部分，被上訴人在第一審之訴及假執行之聲請均駁回。
第一、二審訴訟費用由被上訴人負擔。
    事實及理由
一、被上訴人主張：伊原名為「彭先和公嘗」，因尚未依祭祀公
    業條例完成登記，故先以「祭祀公業法人彭會忠公嘗籌備會
    」為對外之名稱，核屬非法人團體，並推派彭煊進為代表人
    。又伊前於民國51年由四大房推派代表人彭松生即彭煊進之
    父，與訴外人曾永祿簽約購買新竹縣○○鄉○○○段00○0000○000
    0○00000○00000地號等土地（下稱系爭31地號等5筆土地），
    嗣伊就系爭31地號等5筆土地與派下員即訴外人彭鑫進簽訂
    信託管理業務契約書（下稱系爭信託契約書），將前開土地
    信託登記予彭鑫進名下。另坐落新竹縣○○鄉○○○段00○00○000
    0○0000○000○00000地號等土地（下稱系爭72地號等6筆土地
    ，與系爭31地號等5筆土地合稱系爭土地）係伊所有之公產
    ，登記於彭鑫進名下之權利範圍為九十六分之一。彭鑫進死
    亡後，依彭鑫進所立遺囑第6條、第7條，由其繼承人即上訴
    人之被繼承人即訴外人彭學春單獨登記取得，並應聽從伊之
    會議決定。嗣系爭土地於89年遭政府徵收，共計發放新臺幣
    （下同）1,595萬3,318元補償款（下稱系爭補償款），均由
    彭學春領取，惟彭學春竟未經伊同意，私自挪用系爭補償款
    ，致伊受有損害。彭學春於102年死亡，其繼承人為上訴人
    ，伊代表人彭煊進於108年9月10日寄發竹東郵局第193號存
    證信函（下稱系爭存證信函）予上訴人終止信託關係，上訴
    人應返還系爭補償款予伊。爰依信託或借名登記之法律關係
    、繼承及不當得利之規定，請求上訴人於繼承彭學春之遺產
    範圍內，連帶返還系爭補償款及自系爭存證信函送達翌日即
    108年11月22日（見原審卷第57、58頁）起至清償日止，加
    計週年利率百分之五之利息；並聲請准供擔保後宣告假執行
    （逾上開部分，非本院審理範圍，不予贅述）。答辯聲明：
    上訴駁回。
二、上訴人則以：被上訴人未經合法籌設，無當事人能力，不得
    為實體法上權利義務主體，欠缺程序主體要件或當事人不適
    格；縱認被上訴人業已合法成立，然彭煊進以其個人名義寄
    發系爭存證信函，復未舉證證明已經被上訴人合法授權代理
    ，難認由彭煊進合法代理；至被上訴人提出親族會議之會議
    紀錄，伊均否認真正，且被上訴人就本件所提文件，均為不
    實偽造；況彭鑫進自83年死亡迄今已逾15年，縱有債務糾紛
    ，已超過時效而不得請求等語置辯。上訴聲明：㈠原判決不
    利上訴人部分廢棄。㈡上廢棄部分，被上訴人在第一審之訴
    及假執行之聲請均駁回。
三、按非法人之團體，設有代表人或管理人者，有當事人能力，
     民事訴訟法第40條第3項定有明文；惟並非泛指設有代表人
    或管理人之任何團體，均有當事人能力。非法人團體之成立
    ，應具備下列要件：⑴必須團體為多數人所組成。⑵必須團體
    有一定之組織及名稱。⑶必須團體有一定之目的。⑷必須團體
    有一定之事務所或營業所為其活動中心。⑸必須團體有獨立
    之財產，並與其構成員之財產截然有別。⑹必須團體設有代
    表人或管理人對外代表團體。⑺對外為法律行為，必須以團
    體名義為之 (最高法院71年度台上字第178號判決意旨參照)
     。再按祭祀公業法人管理人之選任及解任，除章程另有規
    定或經派下員大會議決通過者外，應經派下現員過半數之同
    意，祭祀公業條例第35條定有明文，並參照同條例第56條規
    定，應準用於未登記為法人之祭祀公業。復按原告之訴，如
    有原告或被告無當事人能力，法院應以裁定駁回之，但其情
    形可以補正者，審判長應定期間先命補正，民事訴訟法第24
    9條第1項第3款固有明文；惟如其情形係屬無法補正者，自
    無再定期間命為補正之必要。而私文書應由舉證人證其真正
    ，亦為同法第357條所規定。
四、被上訴人主張伊原名為「彭先和公嘗」，因尚未依祭祀公業
    條例完成登記，故先以「祭祀公業法人彭會忠公嘗籌備會」
    為對外之名稱，核屬非法人團體，且伊先於102年6月12日第
    2次親族會議選任彭中山為管理人，嗣於108年12月14日第4
    次親族會議推選彭煊進為管理人等語（見本院卷第116頁）
    ，為上訴人所否認，並以前詞置辯。查，被上訴人就其上開
    主張，固提出彭會忠公派下裔孫第2、4次會議紀錄（下合稱
    系爭會議紀錄，見原審卷第39至42、45頁），然均為上訴人
    否認真正，被上訴人迄未證明其真正；況依上開第2次次會
    議紀錄所載：「主旨：創立祭祀公業彭會忠公嘗籌備會而管
    理財務、日期：民國一○二年六月十二日……公推主持人彭中
    山。一、出席者……二、1.先予推薦中山叔為開會主席。2.同
    意者，請鼓掌通過，一致通過。……」（見原審卷第39頁），
    可知該次會議係為討論創立被上訴人以管理財務，並經出席
    者公推彭中山為會議主席，非在為被上訴人選任管理人；另
    觀諸上開第4次會議記錄：「……民國108年12月14日開會當場
    公佈委員名單，公推管理委員、四大房各推四人……任命職務
    ：主任委員彭煊進……記錄彭學鋒」（見原審卷第45頁），僅
    可知係彭學鋒記錄該日推選管理委員及由彭煊進擔任主任委
    員職務之名單，被上訴人復自承沒有保存出席派下員簽到之
    名單（見本院卷第116頁），是被上訴人所提系爭會議紀錄
    ，並無法證明被上訴人曾經其派下員大會議決或其派下現員
    過半數之同意，選任彭中山及彭煊進對外為其團體之代表。
    且經本院函詢內政部、新竹縣政府、新竹縣竹北市公所，歷
    年來有關「祭祀公業法人彭會忠公嘗」或「祭祀公業法人彭
    會忠公嘗籌備會」（設新竹縣○○鎮○○里○○街00號）申請登記
    准駁或核備之相關卷證資料，均經查覆無相關資料可提供，
    有內政部110年12月22日台內民字第1100147602號函、新竹
    縣政府110年12月22日府民禮字第1100398949號函、新竹縣
    竹北市公所110年12月23日竹市民字第1105015704號函在卷
    可按（見本院卷第83、87、91頁）。從而，本件依被上訴人
    所提上開證據及本院依職權調查之結果，均無從認定被上訴
    人設有代表人或管理人對外為其團體之代表，依上說明，自
    與非法人團體之成立要件未符，而不具當事人能力，且無從
    命其補正，被上訴人提起本訴，應依民事訴訟法第249條第1
    項第3款規定，予以裁定駁回之。
五、綜上所述，被上訴人提起本訴，請求上訴人連帶給付系爭補
    償款本息，乃不合法，應依民事訴訟法第249條第1項第3款
    規定裁定駁回。原審未察被上訴人未合法起訴，遽為命上訴
    人給付本息部分之實體判決，即有違誤，上訴意旨指摘原判
    決此部分不當，求予廢棄改判，為有理由，本院即應以判決
    變更之（最高法院96年度台抗字第347號裁判意旨參照），
    爰廢棄改判如主文第2項所示。
六、本件事證已臻明確，兩造其餘之攻擊或防禦方法及所用之證
    據，經本院斟酌後，認為均不足以影響本判決之結果，爰不
    逐一論列，併此敘明。
七、據上論結，本件上訴為有理由，依民事訴訟法第450條、第7
    8條，判決如主文。
中　　華　　民　　國　　111 　年　　3 　　月　　29　　日
                    民事第六庭    
                        審判長法  官 周美雲
                              法  官 江春瑩
                              法  官 游悅晨
正本係照原本作成。
如不服本判決，應於收受送達後20日內向本院提出上訴書狀，其
未表明上訴理由者，應於提出上訴後20日內向本院補提理由書狀
（均須按他造當事人之人數附繕本）上訴時應提出委任律師或具
有律師資格之人之委任狀；委任有律師資格者，另應附具律師資
格證書及釋明委任人與受任人有民事訴訟法第466 條之1第1項但
書或第2項所定關係之釋明文書影本。如委任律師提起上訴者，
應一併繳納上訴審裁判費。
中　　華　　民　　國　　111 　年　　3 　　月　　30　　日
    　　　　　　　　　　　　　書記官 王詩涵